Inventaris van de archieven van het Syndicaat van Holland (1810-1815) en het Syndicaat der Nederlanden (1815-1823)
Nationaal Archief, Den Haag
Syndicaat van Holland (na 1815 Syndicaat der Nederlanden)
Syndicaat der Nederlanden
1810-1824
F24017
7.20 meter; 99 inventarisnummers.
Nationaal Archief, Den Haag
Syndicaat van Holland 1810-1815
Syndicaat der Nederlanden 1815-1823
Commissarissen van het gebouw van het Ministerie van Financiën te Amsterdam 1814-1824
Het Syndicaat van Holland (1810-1815) en het Syndicaat der Nederlanden (1815-1823) waren belast met de invordering van achterstallige inkomsten van de staat, de uitgifte van schuldbekentenissen en de betaling van rente en aflossing. Het Syndicaat der Nederlanden was één van de voorlopers van het Amortisatiesyndicaat (1823-1841). Het archief van het secretariaat bevat notulen, verbalen, bijlagen tot het verbaal en indices, met hoofdenlijsten en klappers op het verbaal en de bijlagen. Er is een aparte afdeling van de Thesaurie, de boekhouding van de kassier van het Syndicaat, met ondermeer instructies, rekeningen, grootboeken, journalen en registers van in te vorderen gelden. Van de Commissarissen van het gebouw van het Ministerie van Financiën te Amsterdam zijn ingekomen en minuten van uitgaande brieven aanwezig.
Archiefvorming
Geschiedenis van de archiefvormer
Het Syndicaat van Holland (1810-1815) en het Syndicaat der Nederlanden (1815-1823)
Organisatie en taken
Toen in 1810 het koninkrijk Holland met het Franse keizerrijk werd verenigd, werd al dadelijk een begroting opgemaakt van de achterstallige schulden over de jaren 1809 en vroeger, waarmee de Hollandse departementen bezwaard waren. Deze achterstand van ministeriële schulden werd begroot op 24 miljoen francs. Men meende dat deze uit de achterstallige inkomsten van de oude middelen en imposten ruim bestreden konden worden, vooral wanneer de verponding op de landerijen volgens het nieuwe kohier zou zijn aangezuiverd.
Het Keizerlijk decreet van 23 september 1810 bepaalde de wijze waarop die achterstand zou worden vereffend. Het gelastte de oprichting te Amsterdam van een Raad van Liquidatie, bestemd om de achterstallige ministeriële schulden te liquideren, alsmede de creatie van 24 miljoen francs aan bons (schuldbekentenissen), verdeeld in vier series van zes miljoen francs, ieder losbaar van jaar tot jaar ingaande 1 januari 1812 en rentende vier procent. Deze bons moesten dienen tot betaling van de door de Raad van Liquidatie geverifieerde pretentiën (declaraties) ten laste van het voormalige koninkrijk. Tevens konden deze bons dienen tot betaling van achterstallige belastingen.
Tenslotte werd bij gemeld decreet het Syndicaat van Holland te Amsterdam gevestigd, bestaande uit dertig leden en een president, bijgestaan door een secretaris, een kassier en enige geëmployeerden. De functie van president werd vervuld door de intendant-generaal der financiën en van de publieke schatkist. In november 1813 werd een vice-president benoemd wegens het vertrek van de intendant-generaal. Uit de leden van het Syndicaat werd een speciale commissie benoemd voor het bijstaan van de president bij de maandelijkse lotingen der af te lossen bons. Ook fungeerde een commissie van rekeningen voor afhoren en sluiten der administratieve en comptabele rekeningen van de kassier.
Het Syndicaat werd belast met de uitgifte van de bons, met de halfjaarlijkse rentebetaling en met de aflossing door middel van uitloting op de vervaldatum of zoveel vroeger als de voorhanden zijnde fondsen zouden toestaan. Als inkomsten verkreeg het Syndicaat de opbrengst van de achterstallige belastingen anterieur aan 1 januari 1810 en speciaal de inkomsten uit de rectificatie van het kohier der verponding (grondbelasting), welke fondsen in een afzonderlijke kas ten behoeve van het Syndicaat werd gestort. Bij decreet van 9 september 1811 werd aan alle bons van de tweede, derde en vierde serie een rente toegekend van 5% vanaf 1 januari 1811.
Intussen stagneerden de betalingen van de ministeriële schulden van de dienst van 1810. Bij het op 21 oktober 1811 te Amsterdam door de keizer genomen decreet werd bepaald dat de creatie der bons van het Syndicaat met 16 miljoen zou worden verhoogd tot 40 miljoen. Deze bons waren verdeeld in vier series van vier miljoen, volgende op de vier series van de eerste creatie en losbaar ingaande 1 januari 1816, rentende 5% per 1 januari 1812, betaalbaar per halfjaar. Met nog vier miljoen van de eerste creatie die voor de dienst van 1809 en vroeger onnodig was gebleken, was dus 20 miljoen aan bons beschikbaar voor de betaling van de achterstand van de dienst van 1810. Een ander decreet van dezelfde datum bepaalde dat wel de achterstallige verponding van de huizen alsnog ten behoeve van de kas van het Syndicaat moest worden afbetaald, maar trok de wet in van 24 februari 1809 betreffende de afwerking van het kohier der landerijen en schold de daaruit te verwachten verpondingsschuld aan de eigenaren kwijt. Hierdoor raakte het Syndicaat zijn belangrijkste inkomstenbron kwijt. Ter vervanging werd bepaald dat aan het Syndicaat voor de tijd van acht jaren, ingaande 1 januari 1812, additionele centimes op de hoofdsom van de grondbelasting 5%, van het enregistrement 16%, van de verenigde rechten 16% en van de personele en mobilaire belastingen en van die op de deuren en vensters 50%. De liquidatie van de achterstallige pretentiën van 1810 tenslotte geschiedde door de krachtens decreet van 22 oktober 1811 opgerichte bureaus van liquidatie te Amsterdam.
Na de restauratie in november 1813 bleef het Syndicaat gehandhaafd. De commissaris-generaal voor de financiën werd benoemd tot president. De taken en inkomsten bleven nagenoeg ongewijzigd. In februari 1814 werd het Syndicaat nog belast met de invordering van achterstallige posten van de 8- en 25-jarige heffingen en van de buitengewone belasting van 1804. Ter vervanging van de inkomsten uit de opcenten op de vervallen verenigde rechten werden 15 opcenten ten behoeve van het Syndicaat geheven op de indirecte belastingen en op het binnenlands lastgeld, water-, plaisier- en passagegeld.
Onverwachte gebeurtenissen in 1815 brachten de Nederlandse Staat in grote moeilijkheden. Napoleon was in Frankrijk teruggekeerd en het was op Zuid-Nederlands gebied dat hij de legers der geallieerden trachtte te verslaan. Voor het terugslaan van deze nieuwe Napoleontische aanval waren grote extra uitgaven nodig. De volgende voorziening werd getroffen: er werd een voorschot op de belastingen gevraagd waartegen schuldbewijzen werden uitgegeven. Op deze wijze werd 28 miljoen verkregen. Daarnaast werd nog 12 miljoen schuld van hetzelfde - 5% - type aan de beurs geplaatst, zodat de vermeerdering van schuld 40 miljoen bedroeg. Bij de wet van 11 november 1815 "tot vermeerdering der begrooting van 1815 en tot vaststelling der buitengewone middelen tot bestrijding dier vermeerdering" werd dit geregeld.
De plaatsing van deze lening geschiedde niet door de schatkist maar door het krachtens deze wet opgerichte Syndicaat der Nederlanden, dat eveneens de rentebetaling en aflossing verzorgde. Op 30 december 1815 werd het oude Syndicaat van Holland vervangen door het nieuwe Syndicaat der Nederlanden. Dit nieuwe Syndicaat bestond uit vijftig leden, waaronder alle leden van het oude, een president (de minister van Financiën), een vice-president, een secretaris, een thesaurier en enkele geëmployeerden. De organisatie en werkwijze was vrijwel identiek aan die van het oude Syndicaat. De inkomsten voor de aflossing en rentebetaling verkreeg het Syndicaat eveneens uit opcenten op alle indirecte en op de voornaamste directe belastingen. De bons van het Syndicaat van Holland kwamen, voor zover nog in omloop, ten laste van het nieuwe Syndicaat. Ook met de inning van achterstallige belastingen van het dienstjaar 1809 en vroeger bleef het nieuwe Syndicaat belast. Evenals bij het oude Syndicaat was een speciale commissie benoemd voor het verrichten van de maandelijkse lotingen en een permanente commissie van rekeningen.
De minimumaflossing bedroeg niet minder dan drie miljoen gulden per jaar. In de zes jaar van zijn bestaan heeft krachtige amortisatie plaatsgevonden: meer dan 27 miljoen is afgelost.
Doordat de verantwoording van het beheer buiten de Algemene Rekenkamer en de Staten-Generaal omging heeft de regering de fondsen ook voor andere doeleinden kunnen gebruiken dan de wettelijk toegestane. De tekorten van de dienstjaren 1816 en 1817 heeft men uit de inkomsten van het Syndicaat gedekt. De staatsbegroting voor 1818 toonde opnieuw een tekort. Bij de wet van 2 februari 1818, "tot regeling der middelen om te voorzien in 's rijks finantiëlen toestand" werd het Syndicaat gemachtigd om 45 miljoen te lenen. Deze tweede lening moest strekken tot dekking van de tekorten over 1817 en 1818 en voor de bewapening (fortificatie) van de zuidgrens. Het financieel beleid van de regering leidde tot vermeerdering van de staatsschuld. Nieuwe wettelijke maatregelen werden voorbereid, waaruit eind 1822 tenslotte het Amortisatiesyndicaat is voortgekomen. Tengevolge van de oprichting van dit Amortisatiesyndicaat bij de wet van 27 december 1822 is het Syndicaat der Nederlanden opgeheven. De feitelijke ontbinding geschiedde op 27 januari 1823, de dag waarop het Amortisatiesyndicaat werd geïnstalleerd.
Het Syndicaat was gevestigd in het St. Jorishof te Amsterdam, in het gebouw van de Generale intendance der financiën en van de publieke schatkist. Na de verplaatsing begin 1814 van het ambtelijk apparaat van Amsterdam naar 's-Gravenhage bleef het gebouw van de voormalige Generale intendance grotendeels leeg. De secretaris van staat voor de financiën benoemde in april 1814 dan ook twee commissarissen voor het beheer van dit gebouw. Toen het Amortisatiesyndicaat met het domeinbestuur in 1823 het gebouw aan het St. Jorishof betrok, was het weer geheel gevuld, zodat de taken van de commissarissen kwamen te vervallen.
Bronvermelding:
Hk. Riemens, Het Amortisatie-Syndicaat, Amsterdam, 1935.
Archief van de Staatssecretarie, 1813-1840.
Archief van het Syndicaat van Holland, inv.nr. 59.
Zie ook: Otten, F.J.M. Gids voor de archieven van de Ministeries en de Hoge Colleges van Staat 1813-1940. Den Haag, Instituut voor de Nederlandse Geschiedenis, 2004.
Geschiedenis van het archiefbeheer
De archieven van de Syndicaten
Naast de notulen van de algemene vergadering, waarin de jaarstukken behandeld zijn, wordt het hoofdbestanddeel van het archief van het Syndicaat gevormd door het chronologisch ingerichte verbaal van de (vice-)president. Dit verbaal bestaat uit de besluiten en uitgaande stukken. De relatieven (bijlagen) tot het verbaal, zijnde de ingekomen stukken die tot de besluiten en uitgaande stukken aanleiding hebben gegeven, bevinden zich in een afzonderlijke serie. Deze relatieven zijn aan de achterzijde van een nummer voorzien, dat de volgorde van de stukken in deze serie bepaalt. In het verbaal wordt verwezen naar het nummer van de bijlagen en aan de voorzijde van het relatief is datum en nummer van het verbaal vermeld, waarbij deze bijlage behoort. Het verbaal met de bijlagen is toegankelijk via de indices en, sedert 1816, de hoofdenlijsten en klappers. De boekhouding van het Syndicaat is te beschouwen als het archief van de kassier, sedert 1814 thesaurier genoemd.
De verwerving van het archief
Het archief is krachtens bepalingen van de Archiefwet overgebracht.
Inhoud en structuur van het archief
07.04; 2.08
Aanwijzingen voor de gebruiker
Openbaarheidsbeperkingen
Volledig openbaar.
Materiële beperkingen
Aanvraaginstructie
Openbare archiefstukken kunnen online worden aangevraagd en gereserveerd. U kunt dit ook via de terminals in de studiezaal van het Nationaal Archief doen. Om te kunnen reserveren dient u de volgende stappen te volgen:
U maakt een profiel aan op www.gahetna.nl, en logt vervolgens in
Via de archiefinventaris (alleen de beschrijvingen met rode nummers) selecteert u het gewenste archiefstuk door op de knop 'Reserveren' te klikken
In het volgende scherm geeft u aan op welke dag u het archiefstuk wilt inzien
Indien u zich bevindt in de studiezaal en een tafelnummer heeft ontvangen kunt u dit nummer vermelden. Als u geen tafelnummer heeft kunt u tafelnummer 777 laten staan
Vervolgens bevestigt u uw reservering door deze te versturen.
Verwant materiaal
Beschikbaarheid van kopieën
Verwante archieven
2.08.30.04 - Inventaris van de archieven van het Amortisatiesyndicaat 1823-1841.
Beschrijving van de series en archiefbestanddelen
- Secretariaat, 1.
  - Notulen van de algemene vergaderingen van het Syndicaat, met bijlagen., 1811 januari 23 - 1823 januari 27; 1; 1 pak
    De notulen van de eerste vergadering (13 december 1810) ontbreken. Zie hiervoor het archief van I.J.A. Gogel, inv.nr. 137.
  - Naamlijsten der leden van het Syndicaat, met formulier en processen-verbaal van eedsaflegging en lijst van op 30 december 1815 benoemde commissies., 1810 december 1 - 1823 januari 27; 2; 1 omslag
  - Verbaal der verrichtingen (besluiten en uitgaande stukken) van de president en vice-president van het Syndicaat, minuten., 1810 december 1 - 1823 januari 25 (1824 maart 1); 3-16; 14 pakken
    - 1810 december - 1811 juni, 3
    - 1811 juli - december, 4
    - 1812 januari - juni, 5
    - 1812 juli - december, 6
    - 1813, 7
    - 1814, 8
    - 1815 januari-30 december, 9
    - 1815 december 30 - 1816, 10
    - 1817, 11
    - 1818, 12
    - 1819, 13
    - 1820, 14
    - 1821, 15
    - 1822 - 1823 januari 25 en verbaal van de minister van Financiën als president van het Amortisatiesyndicaat, 1823 december 31 - 1824 maart 1, betreffende de opneming en sluiting van de comptabele rekening van de thesaurier., 16
  - Bijlagen tot het verbaal (ingekomen stukken)., 1810 december 1 - 1823 januari 25; 17-41; 25 pakken
    - nrs. 1 - 71, 1810 december, 17
    - nrs. 1 - 155, 1811 jan. - mrt., 18
    - nrs. 156 - 336b, 1811 apr. - juni, 19
    - nrs. 337 - 455d, 1811 juli - aug., 20
    - nrs. 455ab - 565a, 1811 sep. - okt., 21
    - nrs. 566 - 660c, 1811 nov. - dec., 22
    - nrs. 1 - 140a, 1812 jan. - mrt., 23
    - nrs. 141 - 238a, 1812 apr. - juni, 24
    - nrs. 239 - 340a, 1812 juli, sep., 25
      - nrs. 268 - 293, 1812 augustus (ontbreken)
    - nrs. 341 - 446, 1812 okt. - dec., 26
    - nrs. 1 - 77, 1813 jan. - mrt., 27
    - nrs. 77a - 145, 1813 apr. - juni, 28
    - nrs. 146 - 262, 1813 juli - dec., 29
    - nrs. 1 - 81, 1814 jan. - sep., 30
    - nrs. 82 - 118, 1814 okt. - dec., 31
    - nrs. 1 - 122, 1815 jan. - dec. 30, 32
    - nrs. 1 - 104, 1815 dec. 30 - 1816, 33
    - nrs. 1 - 167, 1817 jan. - juni, 34
    - nrs. 168 - 331, 1817 juli - dec., 35
    - nrs. 1 - 99, 1818, 36
    - nrs. 1 - 78, 1819, 37
    - nrs. 1 - 92, 1820, 38
    - nrs. 1 - 120, 1821, 39
    - nrs. 1 - 60, 1822 jan. - juli, 40
    - nrs. 61 - 110, 1822 aug. - 1823 jan. 25, 41
  - Indices op het verbaal en de bijlagen., 1810-1815; 42-47; 6 omslagen
    - 1810 december, 42
    - 1811, 43
    - 1812, 44
    - 1813, 45
    - 1814, 46
    - 1815, 47
  - Indices, met hoofdenlijsten en klappers, op het verbaal en de bijlagen., 1816-1823; 48-54; 7 omslagen
    - 1815 december 30 - 1816, 48
    - 1817, 49
    - 1818, 50
    - 1819, 51
    - 1820, 52
    - 1821, 53
    - 1822 - 1823 januari 25, 54
  - Stukken van de Commissie van Comptabiliteit uit het Syndicaat van Holland belast met de opneming der rekeningen van de kassier J. Fraser over december 1810 - december 1812 en der rekeningen van de directeuren van het Enregistrement en de Droits Réunis in de Hollandse departementen over 1812., 1813; 96; 1 omslag
  - Rapporten omtrent de staat van alle openstaande, achterstallige pretentiën van het Syndicaat op derden, daterend van vóór 30 december 1815., 1816-1823; 55; 1 omslag
  - Organisatieschema's voor de bureaus van het Syndicaat., 1816; 97; 1 omslag
  - Lijst van confidentiële brieven uit 1814 en 1816-1817., 98; 1 stuk
  - Correspondentie met de minister van Financiën, Elout, omtrent de vervaardiging en verwisseling van schuldbekentenissen en coupons van het Amortisatiesyndicaat., 1822; 99; 1 omslag
- Thesaurie, 2.
  - Instructie voor de kassier van het Syndicaat, met bijlagen, afschriften en gedrukt., 1810; 56; 1 omslag
  - Ingekomen en minuten van uitgaande stukken van de kassier, later thesaurier, met bijlagen., 1811-1820; 57; 1 omslag
  - Stukken betreffende het Fonds d'Apurement over 1809 en vroeger jaren, gecreëerd bij besluit van 16 januari 1811 no. 4., 1811-1815; 58; 1 omslag
  - Memorie van de kassier aan de vice-president betreffende de inrichting en werkzaamheden van het Syndicaat over de periode 1 december 1810 tot en met 25 november 1813, concept en afschrift, met bijlagen., 59; 1 omslag
  - Stukken betreffende de heffing en invordering van de additionele stuivers op de hoofdsom der verschuldigde belastingen ten behoeve van het Syndicaat., 1813-1814; 60; 1 omslag
  - "Administratieve rekening", rapporten van de kassier, later thesaurier aan de president, houdende verantwoording van zijn verrichtingen en verslag van de staat der fondsen van het Syndicaat over de periode 1 december 1810 tot en met 25 januari 1823, met bijlagen., 1811-1823; 61-62; 2 pakken
    - over de periode 1 december 1810 - 30 december 1815., 61
    - over de periode 30 december 1815 - 25 januari 1823., 62
  - "Comptabele rekeningen" van de kassier, later thesaurier., 1 december 1810 - 25 januari 1823.; ---
    Zijn bewaard gebleven in het archief van de Algemene Rekenkamer, nummer toegang ##.
  - Grootboeken, met balansen op de rekeningen van het grootboek., 1810 december 1 - 1823 januari 25; 63-74; 12 delen
    - 1810 december - 1811, 63
    - 1812, 64
    - 1813, 65
    - 1814, 66
    - 1815 januari - december 30, 67
    - 1815 december 30 - 1816, 68
    - 1817, 69
    - 1818, 70
    - 1819, 71
    - 1820, 72
      Balans ontbreekt.
    - 1821, 73
    - 1822 - 1823 januari 25, 74
  - Journalen., 1810 december 1 - 1823 januari 25; 75-86; 12 delen
    - 1810 december - 1811, 75
    - 1812, 76
    - 1813, 77
    - 1814, 78
    - 1815 januari - december 30, 79
    - 1815 december 30 - 1816, 80
    - 1817, 81
    - 1818, 82
    - 1819, 83
    - 1820, 84
    - 1821, 85
    - 1822 - 1823 januari 25, 86
  - Kasboeken., 1811-1823 januari 25; 87-89; 3 delen
    - 1811-1815, 87
    - 1816 - 1821 juni, 88
    - 1821 juli - 1823 januari 25, 89
  - `Chargementen`, registers van in te vorderen gelden, waarmee de (vice-) president van het Syndicaat de kassier, later de thesaurier heeft belast, ten behoeve van de achterstand van 1809 en vroeger., 1810-1816; 90-93; 3 delen en 1 katern
    - Dienst 1807 en vroeger, nrs. 1-198, 31 dec. 1810 - 30 juni 1815., 90
    - Dienst 1808, nrs. 1-36, 31 dec. 1810 - 16 april 1813., 91
    - Dienst 1809, nrs. 1-98, 25 dec. 1810 - 16 april 1813., 92
    - Gecombineerde diensten van 1809 en vroeger, nrs. 1-54, 29 jan. 1811 - 27 mei 1816., 93
  - Jaarstaten van de ontvangers-generaal wegens betaling van lijfrenten en renten Nationale Schuld over de dienstjaren 1811-1813., 1812-1813; 94; 1 pak
- Commissarissen van het gebouw van het Ministerie van Financiën te Amsterdam, 3.
  - Ingekomen en minuten van uitgaande brieven van J. Fraser en J.J. de Vries als commissarissen van het gebouw van het Ministerie van Financiën te Amsterdam, 1814 april 2 - 1824 april 21; 95; 1 omslag